臺灣高等法院刑事判決　　　　　　　　 96年度上訴字第573號
上　訴　人
即　被　告　乙○○
上列上訴人因違反商業會計法等案件，不服臺灣臺北地方法院95
年度訴字第688號，中華民國95年12月5日第一審判決（起訴案號
：臺灣臺北地方法院檢察署93年度偵續字第248 號），提起上訴
，本院判決如下：
    主  文
上訴駁回。
    事  實
一、乙○○係好聯實業建設股份有限公司（址設臺北市○○區○
    ○街222 巷49號1 樓，於民國94年間廢止登記，下稱好聯公
    司）之常務董事，負責該公司業務之經營，對外代表好聯公
    司，為商業會計法所稱之商業負責人，黃火明 (另己判決確
    定）為好聯公司之協理，負責監督、審核該公司之會計帳務
    ，為好聯公司主辦會計之人員。緣於民國76年間，乙○○以
    個人名義與甲○○○合資購買臺北市木柵區○○○段坡內坑
    小段113之1地號土地共16筆建屋，以「敦南山林社區」建案
    對外銷售，2 人約定合購土地及建築之房屋，以甲○○○為
    土地出賣人，乙○○為建物之出賣人，並委由乙○○所經營
    之好聯公司負責銷售及以該公司名義登帳，雙方逐期依出資
    比例（甲○○○6成、乙○○4成）清算盈餘。適有鍾春枝於
    78 年3月24日分別與甲○○○、乙○○簽訂預定土地買賣契
    約書及預定房屋買賣契約書各1 紙，約定鍾春枝以總價新臺
    幣（下同）2, 035萬元之價格，向乙○○、甲○○○購買「
    敦南山林社區」建案中歌德型B16 房屋及依坪數比例持分之
    土地面積，鍾春枝依約陸續給付717 萬元予好聯公司後，因
    主張該屋有建築瑕疵，拒絕給付剩餘價金，乙○○遂於83年
    10月3 日以存證信函向鍾春枝為解除契約之意思表示，同時
    通知沒收前開所繳之價金717萬元，乙○○於84年8月24日將
    上揭房地轉售予林明正，並收訖林明正所繳之價金1,950 萬
    元。詎乙○○、黃火明均明知前揭向鍾春枝所收取之717 萬
    元款項並未退還鍾春枝，已用於好聯公司之其他開銷支出，
    竟共同指示不知情之好聯公司會計人員李佳蓉在好聯公司84
    年12月31日傳票上之借方科目、摘要及金額等欄位分別填載
    「預收款」、「B16鍾春枝轉出」、「0000000」等文字，足
    以表示好聯公司已將717 萬元款項退還鍾春枝之不實事項而
    填製上開傳票，復由黃火明簽名審核，再由李佳蓉將此不實
    之事項記入好聯公司總帳內。乙○○、黃火明按時將上開好
    聯公司傳票及總帳冊提供甲○○○閱覽，迨於87年2 月間，
    甲○○○因接獲鍾春枝請求返還717 萬元之存證信函，乃質
    之乙○○，乙○○竟憑上揭傳票及帳冊之記載向甲○○○表
    示該等款項已返還鍾春枝云云，而行使上開填製不實事項之
    傳票及帳冊。嗣鍾春枝催告返還717 萬元價金未獲回應，遂
    於88年6 月4 日向原審法院起訴請求乙○○、甲○○○返還
    717 萬元，乙○○始於該民事事件審理中坦承該等款項業經
    其沒收用於好聯公司開銷，甲○○○因而知悉上情。
二、案經甲○○○告發由臺灣臺北地方法院檢察署檢察官偵查起
    訴。
    理  由
一、證據能力之判斷
    被告乙○○對於下列各項證據方法，均未爭執其證據能力，
    並同意作為證據（見本院卷第23至24頁、第76頁反面至77頁
    ），本院審酌下列各項證據作成時之情況，認為並無不適當
    之情事，均得作為證據，合先敘明。
二、認定事實所憑之證據及理由：
    訊據被告乙○○固不否認伊負責好聯公司業務經營，由其沒
    收鍾春枝所繳之717 萬元買賣價金用於好聯公司之開銷支出
    等事實（見90年度偵字第17153 號卷第19頁反面至第20頁反
    面）；惟矢口否認有何填製不實會計憑證、記入帳冊或持以
    行使之犯行，被告乙○○辯稱：傳票及帳冊之記載係會計李
    佳蓉本於會計專業，進行年終調整，伊不懂會計原則，亦未
    要求李佳蓉如此記載云云。
三、本院查：
  (一)被告乙○○為好聯公司常務董事，對外代表好聯公司，先於
    76年間以其個人名義與告發人甲○○○合資購買「敦南山林
    社區」房地對外銷售，分別將土地登記為甲○○○名義、房
    屋登記為劉洪晉名義，並以好聯公司名義對外銷售、登帳，
    被告乙○○與甲○○○則依出資比例清算盈餘等事實，有被
    告乙○○名片1 紙、合建契約書、「好聯敦南山林社區新建
    工程合約」暨工程預算詳細表及「好聯敦南山林社區基地追
    加工程合約」暨工程預算詳細表及甲○○○出具之委託書各
    1 份在卷可參（見他字卷第38、89至90-1、101至131、150
    頁）。而鍾春枝於78年3 月24日與被告乙○○、甲○○○簽
    訂「預定房屋買賣契約書」、「預定土地買賣契約書」，約
    定鍾春枝以2,035萬元購買「敦南山林社區」編號B16之房地
    1筆，嗣鍾春枝依約陸續給付價金717萬元予被告乙○○收訖
    等事實，復有「預定房屋買賣契約書」、「預定土地買賣契
    約書」各1 份、活期儲蓄存款進帳存根共22紙可稽（見90年
    度偵字第17153號卷第123至146、147至157 頁）。嗣鍾春枝
    主張該屋有建築瑕疵而拒絕給付剩餘價金，被告乙○○遂於
    83年10月3 日以存證信函向鍾春枝為解除上開買賣契約之意
    思表示，同時通知沒收已繳之全部價金717 萬元，被告乙○
    ○又於84年8 月24日將前揭房地轉售予林明正，並收訖林明
    正所繳之價金1,950 萬元，鍾春枝不甘價金遭沒收，向原審
    法院民事庭起訴請求被告乙○○、甲○○○應返還717 萬元
    ，被告乙○○於該民事事件審理中，則辯以：因鍾春枝遲延
    給付價金，故其以存證信函解除契約並將717 萬元充作懲罰
    性違約金予以沒收等詞，經臺灣高等法院以89年度重上字第
    112 號民事判決認定被告乙○○以鍾春枝遲延給付為由解除
    契約為有效，但沒收違約金過高，依比例甲○○○僅得請求
    93萬元、被告乙○○僅得請求50萬4 千元之違約金，其餘款
    項應返還鍾春枝等情，則有鍾春枝之存證信函、民事起訴狀
    、被告乙○○之民事辯論意旨狀及臺灣高等法院民事判決各
    1份附卷足憑（見他字卷第12至18、20至26、6至11頁、90年
    度偵字第17153號卷第158至161 頁）。且上情均為被告乙○
    ○所是認（見他字卷第40頁、原審卷第76頁反面至77頁、90
    年度偵字第17153 號卷第96頁），堪以認定為事實。
  (二)本件爭點在於鍾春枝給付之717 萬元價金，經被告乙○○主
    張沒收後，該筆款項在好聯公司之傳票及帳冊上如何記載。
    依一般會計原則，好聯公司逐筆收取買受人鍾春枝給付之買
    賣價金，於價金全部付清前，各該筆價金仍非確定實現之收
    入，故記入「預收款」科目下，應貸「預收款」科目、借「
    應收帳款」科目，待繳足全部價金，「應收帳款」科目即全
    部與「預收款」科目對沖完畢，又因收入已確定實現，另須
    借「預收款」科目、貸「售屋收入」科目，將款項全部歸入
    「售屋收入」項下。但因本案鍾春枝尚未付清價金前，被告
    乙○○即主張解除契約並沒收鍾春枝已付價金717 萬元，則
    「預收款」科目下之717 萬元提前轉為好聯公司已實現收入
    ，故會計處理上，應借「預收款」、貸「其他收入」始為正
    確。惟查卷附好聯公司84年12月31日傳票記載如下（見他字
    卷第19頁），帳冊亦同此記載：
┌────────────────────────┬───────────────────────┐
│（借方）                                        │                                     （貸方） │
├──────┬──────────┬──────┼──────┬──────────┬─────┤
│  會計科目  │  摘           要   │     金額   │  會計科目  │  摘           要   │   金額   │
├──────┼──────────┼──────┼──────┼──────────┼─────┤
│預收款      │B16鍾春枝轉出       │   0000000  │售屋收入    │B16林明正土地房屋款 │  00000000│
├──────┼──────────┼──────┼──────┼──────────┼─────┤
│劉家往來    │劉家                │   0000000  │            │                    │          │
├──────┼──────────┼──────┼──────┼──────────┼─────┤
│建築工程費  │B16鍾春枝解決之費用 │   0000000  │            │                    │          │
├──────┼──────────┼──────┼──────┼──────────┼─────┤
│建築工程費  │B16林明正增值稅     │   0000000  │            │                    │          │
├──────┼──────────┼──────┼──────┼──────────┼─────┤
│建築工程費  │B16 社區管理費房屋稅│     73031  │            │                    │          │
│            │地價稅              │            │            │                    │          │
├──────┼──────────┼──────┼──────┼──────────┼─────┤
│建築工程費  │B16麗晶銷售佣金     │    614250  │            │                    │          │
├──────┴──────────┼──────┼──────┴──────────┼─────┤
│      合         計               │  00000000  │         合    計                 │  00000000│
└─────────────────┴──────┴─────────────────┴─────┘
    以上述會計記載方式觀察，係表示林明正給付之1,950 萬元
    價金，分別用以支出給付鍾春枝717萬元、劉家6,912,491元
    、鍾春枝解決費用3,385,000元、增值稅1,345,229元、社區
    管理費、房屋稅、地價稅合計73,031元及銷售佣金61 4,250
    元，借方與貸方科目始為平衡，顯與被告乙○○沒收鍾春枝
    717 萬元並未支出返還鍾春枝之事實不符。被告乙○○雖辯
    稱：此為年終調整云云，惟縱係年終調整，亦應將鍾春枝已
    給付之價款金額由「預收款」科目調整為收入類科目，但上
    開傳票及帳冊記載竟以林明正給付之「售屋收入」予以沖銷
    ，且摘要記載「轉出」，其會計記載方式係表示717 萬元已
    經支出並與林明正所付價款對沖，顯非年終調整之處理方式
    。被告乙○○所辯不足採信。
  (三)上述不實記載方式，是否由被告乙○○、黃火明指示一節，
    業據證人李佳蓉即當時好聯公司負責記帳之會計人員於偵查
    中具結證述：「我看，是最初由鍾春枝訂約的房子，有繳預
    收款717 萬，之後再轉給賣給林明正」、「（問：為何會與
    林明正的房屋款記在一起？）這我不清楚，我是照老闆指示
    記」、「我只是照老闆口頭指示記載」、「（問：為何如此
    製作？）是乙○○或乙○○叫黃火明跟我講」、「是老闆怎
    麼講，我們怎麼記，實際不清楚」等語明確（見他字卷第15
    4頁反面至155頁反面、92年度偵字第9341號卷第17頁反面至
    18頁），並於原審審理中結稱：「黃火明是財務主管」、「
    （問：像這樣的傳票黃火明都要審核過嗎？）要」、「這部
    分應該是老闆怎麼說，我就怎麼記，因為這中間的實際情形
    ，我並不曉得」、「一般都是乙○○會跟黃火明講，黃火明
    再跟我講」、「（問：本件有關鍾春枝與好聯公司的買賣關
    係如何你是否知情？）我都不知道」等語屬實（見原審卷第
    137至138頁）；黃火明亦稱：「傳票是乙○○叫我這樣記，
    我就叫李佳蓉這樣記」等情（見原審卷第24頁），衡情被告
    乙○○、甲○○○與鍾春枝間買賣契約約定及後續衍生之糾
    紛，尤其被告乙○○主張沒收鍾春枝已付價金一節，均難為
    證人李佳蓉所明瞭，故證人李佳蓉證稱上揭傳票及帳冊記載
    係由被告乙○○及黃火明指示，應堪採信。黃火明雖不否認
    在傳票上簽名一事，僅稱：不知買賣細節及糾紛情形云云，
    惟觀諸傳票「會計」一欄確有黃火明之簽名認核，此據證人
    李家蓉證述：「（問：後面還有簽名的是誰？）是會計黃火
    明」等情屬實（見原審卷第137 頁），且黃火明於偵查中即
    明確陳述：「告訴人【指甲○○○】沒有出名，只有出資共
    同買土地，買房子，對外買賣都用乙○○、好聯的名義，當
    初房子是一次賣出去，按工程進度收款，收的錢有好幾億，
    每人出資3 千萬元買土地，收進來的錢都分走了，帳目上沒
    有資本的科目，鍾春枝只有繳7 百多萬元，不再繳，違約」
    等節甚詳（見90年度偵字第17 153號卷第96頁），顯見黃火
    明對於被告乙○○與甲○○○之合資關係、房地銷售乃至於
    鍾春枝之買賣糾紛，均有相當程度之瞭解。黃火明既明知被
    告乙○○與鍾春枝間之買賣有糾紛，其身為好聯公司之財務
    主辦人員，對於鍾春枝之預收款應如何處理，勢先瞭解箇中
    關係始能決定會計登帳方式，是黃火明對於前揭傳票及帳冊
    記載「轉出」之意義，自難諉稱不知，其所辯實無可取。
  (四)因被告乙○○與甲○○○之合資關係，上開傳票及帳冊均按
    時提供甲○○○核閱，此據黃火明陳明在卷（見90年度偵字
    第17153號卷第26頁、原審卷第23頁），堪以認定上開84 年
    12月31日傳票及帳冊記載已經被告乙○○、黃火明提供甲○
    ○○觀覽而使其得知上述傳票及帳冊記載之內容。又據告發
    人甲○○○於偵查中指訴：被告乙○○表示事情已經解決等
    語（見他字卷第41頁），顯見被告乙○○明知上述傳票及帳
    冊借方科目記載鍾春枝717 萬元款項「轉出」與事實不合，
    竟持之供合夥人甲○○○閱覽，使甲○○○據此傳票記載而
    誤認該等款項已返還予鍾春枝。是以，乙○○、黃火明共同
    指示不知情之李佳蓉以上述不實事項填製傳票及記入帳冊後
    ，復據此內容向甲○○○有所主張，是屬行使該等傳票及帳
    冊之內容甚明。被告空言否認，實無可取。
  (五)綜上，本案事證明確，被告乙○○係好聯公司之商業負責人
    ，明知好聯公司收取鍾春枝給付之買賣價金717 萬元並未返
    還予鍾春枝，竟指示不知情之李佳蓉在「借方」科目記載「
    預收款」「B16鍾春枝轉出」「0000000」等不實事項而填製
    傳票及記入帳冊，表示該筆款項已支出返還予鍾春枝之意，
    並將上開不實之傳票及帳冊提供甲○○○閱覽，以表明糾紛
    解決之意等犯行洵堪認定，應予依法論罪科刑。
三、論罪科刑之依據：
  (一)查被告乙○○行為後，商業會計法於95年5 月24日修正公布
    全文83條，並自公布日施行，刑法第41條先於90年1月10 日
    修正，又刑法部分條文於94年1月7日修正通過、於94年2 月
    2日公布、於95年7月1日施行，此次修正刑法第2條、第28條
    、第41條等規定，罰金罰鍰提高標準條例第2條亦於95年5月
    17日配合修正刪除。按行為後法律有變更者，適用行為時之
    法律，但行為後之法律有利於行為人者，適用最有利於行為
    人之法律，修正後刑法第2條第1項訂有明文。此條規定乃與
    刑法第1 條罪刑法定主義契合，而貫徹法律禁止溯及既往原
    則，係規範行為後法律變更所生新舊法律比較適用之準據法
    ，是刑法第2條本身雖經修正，但刑法第2條既屬適用法律之
    準據法，本身尚無比較新舊法之問題，應一律適用裁判時之
    現行刑法第2 條規定以決定適用之刑罰法律，先予辨明。又
    以本次刑法修正之比較新舊法，應就罪刑有關之共犯、未遂
    犯、想像競合犯、牽連犯、連續犯、結合犯，以及累犯加重
    、自首減輕暨其他法定加減原因（如身分加減）與加減例等
    一切情形，綜其全部罪刑之結果而為比較，至於緩刑之宣告
    ，則應適用新法第74條之規定，而從刑附屬於主刑，除法律
    有特別規定者外，依主刑所適用之法律，最高法院95年5 月
    23日著有95年度第8 次刑庭會議決議可資參照。經查：
  (1)商業會計法第71條第1 款規定於95年5 月24日修正前、後，
    構成要件並無更動，但原規定之法定刑為「5 年以下有期徒
    刑、拘役或科或併科新臺幣15萬元以下罰金」，修正後提高
    為「5 年以下有期徒刑、拘役或科或併科新臺幣60萬元以下
    罰金」，是比較修正前、後之法條規定，自以舊法之規定對
    於被告乙○○較為有利。
  (2)刑法第28條共犯之規定，於94年2 月2 日修正公布前之規定
    為：「二人以上共同實施犯罪之行為者，皆為正犯」，修正
    施行後之規定則為：「二人以上共同實行犯罪之行為者，皆
    為正犯」，揆諸本條之修正理由係為釐清陰謀共同正犯、預
    備共同正犯、共謀共同正犯是否合乎本條規定之正犯要件。
    而本案被告乙○○既係指示不知情之李佳蓉填製內容不實之
    傳票及帳冊，被告二人復持以向甲○○○行使等犯行，均屬
    實行犯罪行為之正犯，則適用修正施行前之刑法第28條規定
    論擬，並無不利於被告二人。
  (3)被告乙○○於行為時即90年1月10日修正前刑法第41條第1項
    規定為：「犯最重本刑為3 年以下有期徒刑以下之刑之罪，
    而受6 月以下有期徒刑或拘役之宣告，因身體、教育、職業
    或家庭之關係，執行顯有困難者，得以1元以上3元以下折算
    1日，易科罰金」，於90年1月10日修正時增定但書及第2 項
    ，而將上開規定移列為第1項前段，並將「3年以下有期徒刑
    以下之刑之罪」修正放寬為「犯最重本刑為5 年以下有期徒
    刑以下之刑之罪」，且依95年5 月17日修正前罰金罰鍰提高
    標準條例第2條規定，就其原定數額提高為100倍折算1 日，
    則被告行為時之易科罰金折算標準，應以銀元300元折算1日
    ，經折算為新臺幣後，應以新臺幣900元折算為1 日。惟94
    年2月2 日修正之刑法第41條第1項前段則規定：「犯最重本
    刑為5年以下有期徒刑以下之刑之罪，而受6個月以下有期徒
    刑或拘役之宣告者，得以新臺幣1千元、2千元或3千元折算1
    日，易科罰金」。比較被告行為時及行為後兩次修正刑法第
    41條之規定，以被告二人行為後、90年1 月10日修正後、94
    年2月2日修正前之刑法第41條第1 項前段規定，最有利於被
    告，則應依刑法第2條第1項後段規定，適用該次修正之刑法
    第41條第1 項前段規定，定其易科罰金之折算標準。
  (4)經綜合上述各條文修正前、後之比較，揆諸前揭最高法院決
    議及修正後刑法第2 條第1 項前段、後段規定之「從舊、從
    輕」原則，自應適用被告乙○○行為時之商業會計法第71條
    第1款、被告二人行為後於90年1月10日修正後、94年2月2日
    修正前刑法之相關規定，及95年5 月17日修正前罰金罰鍰提
    高標準條例第2條規定，予以論處。
  (二)原審核被告乙○○所為，係犯95年5 月24日修正前商業會計
    法第71條第1項第1款商業負責人、主辦會計人員以明知為不
    實之事項而填製會計憑證及記入帳冊罪。公訴意旨認被告乙
    ○○將不實傳票及帳冊提示甲○○○閱覽之行為，另犯刑法
    第216條、第215條行使業務上登載不實文書之罪。惟查商業
    會計法第71條第1 款以明知為不實之事項而填製會計憑證或
    記入帳冊之罪，原即含有業務上登載不實之本質，應不再另
    論刑法第216條、第215條之行使業務上登載不實文書罪，此
    據最高法院著有87年度臺上字第11號判決及臺灣高等法院89
    年度上訴字第3832號判決闡述甚明，公訴意旨容有誤會，附
    此說明。而被告二人就填製不實會計憑證及記入帳冊之犯行
    ，有犯意聯絡及行為分擔，為共同正犯。又被告利用不知情
    之會計人員李佳蓉填製不實傳票及帳冊，為間接正犯。爰審
    酌被告乙○○為好聯公司負責人，就沒收買受人鍾春枝已付
    價金717 萬元一事，刻意在會計傳票及帳冊上為不實記載，
    居心可議，黃火明係好聯公司主辦會計人員，明知傳票及帳
    冊在借方記載「轉出」與事實不符，仍蓄意違反會計原則而
    為相反之記載，致此717 萬元之去向徒生爭議，足生損害於
    鍾春枝及合資之甲○○○，且被告始終否認犯行，犯罪後態
    度不佳，未見悔意，被告乙○○與鍾春枝、甲○○○就此筆
    717 萬元款項如何處理，實係民事糾紛，應循民事訴訟程序
    確定私權之歸屬，既經鍾春枝起訴請求被告乙○○、甲○○
    ○返還款項，並經臺灣高等法院於91年12月24日判決確定在
    案，已足定紛止爭等一切情狀，說明依90年1 月10日修正後
    、94年2月2日修正前刑法第41條第1 項前段規定，諭知易科
    罰金之折算標準及銀元折算新臺幣之標準。適用94年2月2日
    修正後刑法第2條第1項前段、後段、95年5 月24日修正前商
    業會計法第71條第1項第1款，94年2月2 日修正前刑法第28
    條、第41條第1項前段，95年5月17日修正前罰金罰鍰提高標
    準條例第2條，現行法規所定貨幣單位折算新臺幣條例第2條
    ，判決乙○○共同商業負責人，以明知為不實之事項，而填
    製會計憑證及記入帳冊，處有期徒刑肆月，如易科罰金，以
    銀元佰元即新臺幣玖佰元折算壹日。其認事用法，核無違
    誤。上訴意旨：以被告非實際營運主導者，記帳非其職責範
    圍，本案係年終記帳調整等情。惟被告之行為構成犯罪已如
    上述。其上訴仍執陳詞，指摘原判決不當，為無理由，應予
    駁回。
據上論斷，應依刑事訴訟法第368 條，判決如主文。
本案經檢察官沈世箴到庭執行職務。
中　　華　　民　　國　　96　　年　　5 　　月　17　　　日
　　　　　　　　　刑事第八庭審判長法　官  鄭文肅
　　　　　　　　　　　　　　　    法　官  蔡光治
　　　　　 　 　　　　　　　　　　法　官  陳貽男
以上正本證明與原本無異。
如不服本判決，應於收受送達後十日內向本院提出上訴書狀，其
未敘述上訴之理由者並得於提起上訴後十日內向本院補提理由書
（均須按他造當事人之人數附繕本）。
                                  書記官  王泰元
中　　華　　民　　國　　96　　年　　5 　　月　　17　　日
附錄本案論罪科刑法條全文：
中華民國95年5月24日修正前商業會計法第71條
商業負責人、主辦及經辦會計人員或依法受託代他人處理會計事
務之人員有左列情事之一者，處5 年以下有期徒刑、拘役或科或
併科新臺幣15萬元以下罰金：
一　以明知為不實之事項，而填製會計憑證或記入帳冊者。
二　故意使應保存之會計憑證、帳簿報表滅失毀損者。
三　意圖不法之利益而偽造、變造會計憑證、帳簿報表內容或撕
    毀其頁數者。
四　故意遺漏會計事項不為記錄，致使財務報表發生不實之結果
    者。
五　其他利用不正當方法，致使會計事項或財務報表發生不實之
    結果者。
